【裁判字號】    99,台上,790
【裁判日期】    990506
【裁判案由】    拆屋還地等
【裁判全文】
最高法院民事判決              九十九年度台上字第七九０號
上  訴  人  財團法人中華民國台北市基督教新生教團
法定代理人  丙○○○
訴訟代理人  蘇 信 誠律師
上  訴  人  甲 ○ ○
            乙 ○ ○
共      同
訴訟代理人  洪 國 誌律師
上列當事人間請求拆屋還地等事件，兩造對於中華民國九十八年
十二月一日台灣高等法院第二審判決（九十七年度重上字第二四
九號），各自提起上訴，本院判決如下：
    主  文
兩造上訴均駁。
第三審訴訟費用由兩造各自負擔。
    理  由
本件上訴人甲○○、乙○○（下稱甲○○等二人）主張：坐落台
北市○○區○○段七四之一一地號土地（下稱系爭土地），係兩
造與訴外人劉秀瓊所共有，應有部分各四分之一，詎對造上訴人
財團法人中華民國台北市基督教新生教團（下稱新生教團）自民
國八十二年起，未經其他共有人同意，無權占用如原判決附圖（
下稱附圖）所示A部分三十六點五三平方公尺、D部分六十七點○
八平方公尺、B部分十九平方公尺及C部分五十四平方公尺，並於
其上搭蓋屋棚、停車棚、圍牆等地上物（A部分含A1、A2；B部分
含B1停車場、B2圍牆、B3冷氣設備；C部分含C1圍牆、 C2階梯平
台、C3雨遮），獲有相當於租金之不當利益，致伊等受有損害等
情，爰依民法第七百六十七條、第一百七十九條及第一百八十四
條等規定，求為命新生教團將前開地上物拆除，將占用土地騰空
返還伊等及其餘共有人，並給付甲○○新台幣（下同）九十萬一
千七百十一元及乙○○四十五萬八千五百九十三元之損害金，並
均自訴狀繕本送達翌日起加計法定遲延利息，暨自九十六年二月
十三日起至拆除地上物返還土地日止，按月各以一萬五千一百零
四元計付損害金之判決。（逾上開請求部分，分經第一審及原審
判決甲○○等二人敗訴後，未據其聲明不服並經其減縮聲明，該
部分因未繫屬本院，不另贅列。又甲○○等二人於原審僅就請求
給付六十二萬七千七百二十五元、三十二萬三千零七十三元及自
九十六年二月十三日起按月各以一萬零三百九十六元計付損害金
部分第一審所為其敗訴之判決，提起一部附帶上訴。）
上訴人新生教團則以：台北市○○街十巷二號四層樓公寓（下稱
系爭公寓）係五十八年四月一日建築完成，伊於六十三年間取得
該公寓一樓房屋所有權及系爭土地應有部分四分之一，當時公寓
外之共有空地，建商已建有附連圍繞之圍牆，內部作為花園之用
，伊取得所有權後和平、公然、繼續使用建商交付之該共有空地
，迄八十三年間因房屋內部空間不敷使用，始打通增建，施工期
間，甲○○遷入該公寓，並未反對增建，迄乙○○於九十三年間
取得公寓所有權，更逾三十餘年，該漫長時間他共有人均未表示
反對，伊取得公寓一樓及系爭土地應有部分價金，遠高於當時其
他住戶，亦已支付使用該共有空地之對價。況長期以來一樓使用
空地，頂樓住戶使用樓頂本屬一般人所接受之通念，足證伊使用
上開共有空地，係本於與其他共有人所成立之默示分管契約，並
非無法律上之原因。又伊於八十三年間增建時，甲○○知其情事
未為反對，事後訴請拆除，自屬權利濫用，亦有權利失效原則之
適用等語，資為抗辯。
原審斟酌全辯論意旨及調查證據之結果，以：本件新生教團對於
甲○○等二人主張之事實，固以上開情詞置辯，惟：查證人蔡
凱棠於原法院證稱：「買時二、三、四樓都有人居住，當時有圍
牆，有種花」、「當時我買的時候房屋的四周都有圍牆，就因為
是這樣的所以我們才買」、「我們要做為一個教會，我們有問過
賣主一樓的空地能否使用，賣主說沒有問題，所以我們才會買」
等語，參以系爭公寓使用執照案卷內附「建築物概要」騎樓構造
記載：「後退3.64ｍ做圍牆留出騎樓用地種草皮花木」，另依沈
祖海建築師事務所設計之一樓平面圖亦標示有前院及後院，且前
後院對外均有花台隔離，堪認新生教團抗辯其於六十三年向前手
購買系爭公寓一樓房屋時，房屋四周已建有圍牆一節，應為真實
。新生教團雖未能提出書面分管契約以證明系爭圍牆區域內之空
地由其分管之協議，但系爭公寓係五十八年四月一日建築完成，
一樓房屋於六十二年十月二十日辦理總登記為訴外人蘇豐雄所有
，新生教團於六十三年十月十五日自蘇豐雄處移轉取得一樓房屋
所有權，蘇豐雄為系爭公寓起造人，有建物登記簿謄本及使用執
照申請書為證，足認新生教團自蘇豐雄處買得系爭公寓一樓房屋
時，蘇豐雄即將該房屋連同系爭土地上已建圍繞之圍牆及圍牆內
空地交由其使用，稽之甲○○於八十三年六月二十七日取得系爭
土地所有權四分之一，距新生教團取得系爭公寓一樓房屋及使用
圍牆內空地已有二十年，期間系爭土地共有人間並未爭執其使用
空地之權利，衡情堪認該公寓二至四樓之第一手買受者，即以該
空地已交由一樓房屋所有人使用之現狀而為買受，系爭土地之共
有人自已默示同意該現狀而成立一樓圍牆內空地由一樓房屋所有
人使用之分管協議。甲○○等二人各係於八十三年六月二十七日
、九十三年七月三十日取得同公寓二樓、四樓房屋及系爭土地應
有部分，通常即有可得知之情形，自應受該分管協議之拘束。
按共有人就共有部分為分管約定，分管人仍應本於分管協議內容
使用之，且無違共有物之使用目的始為合法。依證人蔡凱棠前開
證言，新生教團六十三年間購買系爭公寓一樓房屋時，該房屋四
周有圍牆，有種花，賣主亦稱一樓空地得使用，另新生教團自承
其取得系爭土地應有部分時，一樓屋外空地，建商即已建有附連
圍繞之圍牆，內部作為花園之用，嗣因教會會友不斷增加，內部
空間已不敷使用，伊乃於八十三年間將如附圖所示A、D部分打通
增建使用等語，足證前開空地於六十三年間蘇豐雄將該房屋交付
其使用，及其餘二至四樓第一手買受者以該現狀買受而默示成立
分管契約時，該分管協議內容僅為新生教團得以空地、種植花草
或設置簡易設施等內容而為使用，不包括興建封閉之地上物而改
變空地之使用目的，此觀沈祖海建築師事務所設計之一樓平面圖
所標示前院及後院等均非封閉空間自明。次查新生教團於系爭土
地如附圖A及D部分均增建有封閉之地上物，有勘驗筆錄、照片可
稽，並為其所不爭，則新生教團對該部分使用顯逾越分管協議約
定內容，並有違共有物之使用目的，已妨害共有人之權利，甲○
○等二人自得據以請求拆除各該部分之地上物。且因拆除後新生
教團對各該部分土地本於分管協議，仍有管理使用之權限，該二
人併予請求該部分土地返還，則乏依據。至如附圖B及C部分，或
為停車場、圍牆、冷氣設備、階梯平台、雨遮，均屬公開空間或
簡易設施，並不影響系爭土地作為空地之使用目的，本在新生教
團依分管協議得以使用之範圍，甲○○等二人即無請求新生教團
拆除並返還該部分土地之權限。查新生教團係本於分管協議而
占用系爭土地之前開部分，其占有即非無法律上原因，甲○○等
二人亦無因不能使用土地而造成損害，自不得依不當得利及侵權
行為之法則，請求給付相當租金之損害金。再新生教團就附圖所
示A及D部分搭建地上物，既逾分管協議內容，甲○○等二人為共
有人之利益請求拆除，係本於分管協議之約定，難謂係以損害上
訴人為主要目的，亦無權利濫用之可言。另新生教團未舉證證明
甲○○等二人自八十三年六月二十七日、九十三年七月三十日取
得系爭土地應有部分後，有何具體情事足以引起其正當信賴，並
認甲○○等二人已不行使共有人之前開權利，辯以甲○○等二人
業經權利失效云云，尤無足採，為其心證之所由得，並說明上訴
人其他主張及聲明證據為不足取暨不逐一論駁之理由，因將第一
審命新生教團返還如附圖A、D部分土地、拆除附圖B、C部分地上
物並返還土地及給付損害金部分之判決廢棄，改判駁回該部分甲
○○等二人在第一審之訴；並維持第一審所為兩造其餘敗訴部分
（即拆除附圖A、D部分地上物及給付損害金）之判決，駁回新生
教團之其餘上訴及甲○○等二人之附帶上訴。
按所謂默示之意思表示，除依表意人之舉動或其他情事，足以間
接推知其有承諾之效果意思者外，倘單純之沉默，依交易上之慣
例或特定人間之特別情事，在一般社會之通念，可認為有一定之
意思表示者，亦非不得謂為默示之意思表示。是以公寓大廈等集
合住宅之買賣，建商與各承購戶約定，公寓大廈之共用部分或其
基地之空地由特定共有人使用者，各共有人間對各自占有管領之
部分，互相容忍，對於他共有人所占有土地之使用、管理，未予
干涉，歷有年所，即非不得認有默示分管契約之存在。於此情形
，倘共有人已按分管契約占有共有物之特定部分，他共有人嗣後
將其應有部分讓與第三人，除有特別情事外，其受讓人對於分管
契約之存在，通常即有可得而知之情形，而應受分管契約之拘束
。查原審審據上開事證，綜合研判，並依取捨證據、認定事實之
職權行使，認定新生教團於六十三年間自蘇豐雄處買得系爭公寓
一樓房屋時，即由蘇豐雄將該房屋連同已建圍繞之圍牆及圍牆內
空地交付其使用，共有人自已默示同意該現狀而成立一樓圍牆內
空地由其使用之分管協議。該分管協議之內容僅為新生教團得以
空地、種植花草或設置簡易設施等內容而為使用，不包括增建封
閉之地上物而改變空地之使用目的，並論斷甲○○等二人應受其
拘束，新生教團於八十三年間就附圖所示A及D增建地上物使用部
分，顯逾越原分管協議約定內容，並有違共有物之使用目的，已
妨害共有人之權利，且有甲○○等二人提出其於八十八年四月六
日即委託世紀聯合法律事務所催促新生教團騰空還地之函文足佐
（見一審卷七一、七二頁）。原審本於上揭意旨及理由而為兩造
部分敗訴之判決，經核於法均無違背。又甲○○等二人雖於上訴
本院時提出上證一至上證六，指稱：依建築物竣工照片黏貼卡、
「建築物概要」騎樓構造所載「後退3.64ｍ做圍牆留出騎樓用地
種草皮花木」等字業經以「／」刪除、使用執照審查意見表記載
「空地上所造違建應全部拆除」、蘇豐雄陳情書所載內容及沈祖
海建築師事務所設計圖前後院規劃之長、寬與台北市政府地政處
土地開發總隊鑑定圖有明顯差異等情觀之，原判決無視完工後之
現狀應以使用執照為準，徒以起造時申請之建築物概要內容，採
為認定有圍牆之依據，不合有關建築法規定云云，但所指各節及
相關書證，皆屬系爭土地一樓所建圍牆是否屬「舊有違建」之問
題，查新生教團於六十三年間買得一樓房屋時，即由蘇豐雄將該
房屋連同已建圍牆及圍牆內空地交由其使用，共有人已默示同意
該現狀由其使用之分管協議，乃原審所確定之事實，則甲○○等
二人自應受該分管契約之拘束，該二人所指之事實仍與原判決結
果不生影響，原判決亦無何違背法令之可言。兩造上訴論旨，猶
執陳詞，分別以原審其他採證、認事之職權行使及贅述部分或與
判決基礎無涉之理由，指摘原判決不利於己部分不當，求予廢棄
，均不能認為有理由。
據上論結，本件兩造上訴均為無理由。依民事訴訟法第四百八十
一條、第四百四十九條第一項、第七十八條，判決如主文。
中    華    民    國  九十九  年    五    月    六    日
                      最高法院民事第五庭
                          審判長法官  朱  建  男
                                法官  顏  南  全
                                法官  林  大  洋
                                法官  沈  方  維
                                法官  陳  碧  玉
本件正本證明與原本無異
                                      書  記  官
中    華    民    國  九十九  年    五    月   十八   日
                                                      v

司法院資訊處製作；財團法人民間司法改革基金會備份。
